臺灣高等法院臺中分院刑事判決　　　　96年度上訴字第2250號
上　訴　人　臺灣彰化地方法院檢察署檢察官
被　　　告　乙○○
　　　　　　　　　　國民
　　　　　　　　　　（另案於臺灣彰化監獄彰化分監執行中）
上列上訴人因毒品危害防制條例案件，不服臺灣彰化地方法院96
年度訴字第511號中華民國96年6月29日第1審判決（起訴案號：
臺灣彰化地方法院檢察署96年度毒偵字第1051號），提起上訴，
本院判決如下：
    主  文
原判決撤銷。
乙○○施用第一級毒品，累犯，處有期徒刑玖月；減為有期徒刑
肆月拾伍日，如易科罰金，以新臺幣壹仟元折算壹日。
    事  實
一、乙○○前曾於民國（以下同）92年間，因違反毒品危害防制
    條例案件，經臺灣彰化地方法院於92年7月30日以92年度訴
    字第885號刑事判決分別判處有期徒刑9月、3月，定應執行
    刑有期徒刑10月，於92年8月14日確定；又於92年間，因竊
    盜、收受贓物案件，經同上法院於92年8月13日以92年度易
    字第919號刑事判決分別判處有期徒刑1年4月、2月，定應執
    行刑有期徒刑1年4月，於92年9月15日確定，上揭4罪經同上
    法院裁定應執行刑有期徒刑2年1月確定，於93年1月9日入監
    執行，於94年12月31日因縮刑期滿執行完畢（指揮書執行完
    畢日期為95年1月16日，羈押折抵23日，累進縮刑16日）。
    又其前曾於87年間，因施用毒品案件，經同上法院以87年度
    毒聲字第13號裁定送勒戒處所觀察、勒戒後，認有繼續施用
    毒品之傾向，經同上法院以87年度毒聲字第13號裁定令入戒
    治處所施以強制戒治，經抗告由本院以87年度毒抗字第472
    號裁定駁回抗告確定，執行強制戒治後，復經同上法院以87
    年度毒聲字第2002號裁定停止戒治，期間付保護管束，後再
    因違反保護管束情節重大，經同上法院以88年度毒聲字第28
    20號裁定撤銷停止戒治令入戒治處所施以強制戒治，迄89年
    6月3日強制戒治期滿釋放，由臺灣彰化地方法院檢察署檢察
    官於92年2月10日以92年度戒毒偵字第97、98號為不起訴處
    分確定。於上揭強制戒治執行完畢釋放後5年內之92年間，
    再因施用毒品案件，經同上法院以92年度毒聲字第1273號裁
    定令入戒治處所施以強制戒治，惟於93年1月9日施行之新修
    正毒品危害防制條例第35條第1項規定，強制戒治中之案件
    ，適用修正後之規定，該強制戒治另由臺灣彰化地方法院檢
    察署檢察官以92年度戒執2字第458號法律修正行政報結，未
    繼續執行強制戒治，且提起公訴，經同上法院於92年7月30
    日以92年度訴字第885號刑事判決分別判處有期徒刑9月、3
    月，定應執行刑有期徒刑10月，並於92年8月14日確定（即
    上述有罪確定判決並執行完畢部分）。詎其猶不知悔改，明
    知海洛因業經公告為毒品危害防制條例第2條第2項第1款所
    列管之第1級毒品，不得非法持有、施用，於上揭強制戒治
    執行完畢釋放，暨於92年間再犯施用毒品案件，經法院判處
    罪刑確定後，5年內，復基於施用第1級毒品海洛因之犯意，
    於96年2月2日下午19時許，在彰化縣大村鄉大橋村活動中心
    公共廁所內，將第1級毒品海洛因摻入香菸內點燃吸取煙霧
    之方式，施用第1級毒品海洛因1次。嗣經警方於96年2月3日
    下午13時許，在彰化縣大村鄉○○路408巷口路旁盤查而查
    獲，且於同日下午14時20分採尿送驗後，始知上情。
二、案經彰化縣警察局員林分局報請臺灣彰化地方法院檢察署檢
    察官偵查起訴。
    理  由
壹、證據能力部分：
    按刑事訴訟法第159條之4規定，除前3條之情形外，下列文
    書亦得為證據：「一、除顯有不可信之情況外，公務員職務
    上製作之紀錄文書、證明文書。二、除顯有不可信之情況外
    ，從事業務之人於業務上或通常業務過程所須製作之紀錄文
    書、證明文書。三、除前2款之情形外，其他於可信之特別
    情況下所製作之文書。」，此係因公務員職務上製作之紀錄
    文書或證明文書，係公務員依職權所為，與其責任、信譽攸
    關，若有錯誤、虛偽，公務員可能因此擔負刑事及行政責任
    ，且該等文書經常處於可能受公開檢查之狀態，其正確性及
    真實之保障極高；另從事業務之人在業務上或通常業務過程
    製作之上開文書，因係於通常業務上不間斷而規律之記載，
    一般均有會計等人員校對，記錄時亦無預見日後將作為證據
    之偽造動機，其虛偽之可能性較小，且如讓製作者以口頭方
    式在法庭上再重述過去之事實或數據，實際上有其困難，二
    者具有一定程度之不可代替性，是除非有顯不可信之情況外
    ，上開公務文書或業務文書應均具有證據能力；是本案彰化
    縣警察局員林分局職務上製作之委託檢驗尿液代號與真實姓
    名對照認證單（96年度偵字第1051號偵查卷第7頁）、「詮
    昕科技股份有限公司」出具之編號00000000號濫用藥物尿液
    檢驗報告各1紙（同上偵查卷第6頁），均無顯不可信情事，
    均應具有證據能力。
貳、實體理由部分：
一、(一)上揭事實，業據被告乙○○分別於警詢（同上偵查卷第3
    　～5頁）、偵查（同上偵查卷第17～18頁）、原審96年6月
      23日上午10時32分審理、本院96年9月13日上午11時40分
      審理時自白不諱，並有彰化縣警察局員林分局職務上製作
      、檢附之委託檢驗尿液代號與真實姓名對照認證單（同上
      偵查卷第7頁）、「詮昕科技股份有限公司」出具之編號
      00000000號濫用藥物尿液檢驗報告各1紙（同上偵查卷第6
      頁），顯見被告上開自白情節屬實，堪以採認。
    (二)次查：
    　1.被告係於96年2月3日下午14時20分，經警方採集被告尿
      　液送驗結果，呈嗎啡陽性反應，此有上述「詮昕科技股
        份有限公司」96年2月14日報告編號00000000號濫用藥
        物尿液檢驗報告及委託檢驗尿液代號與真實姓名對照表
        各1紙附卷可稽，足見被告確有施用第1級毒品海洛因之
        事實，堪可認定。
　　　2.按海洛因施用入人體後水解還原成嗎啡，再循嗎啡之代
  　　　謝方式排出體外，業據行政院衛生署藥物食品檢驗局73
    　　藥檢壹字第030221號函說明綦詳，且依醫學臨床實驗及
      　根據英國藥學會出版Isolation and Indentification
        of Drugs一書第293頁載明：海洛因經注射入人體後，
        在體內迅速水解成６Mo no acetyImorphine，再緩緩繼
        續水解成嗎啡，然後再循嗎啡之代謝方式排出，同書第
        431至432 頁並載有：嗎啡經注射入人體後，約50％以
        上於8小時內自尿中排出，至24小時排出約90％，但48
        小時後仍有微量可檢出等語。再按施用毒品後，尿液中
        能否檢出毒品反應，與其投與方式、投與量、個人體質
        、採尿時間及檢測儀器之精密度等有關，且初次吸食煙
        毒者，經人體代謝作用於8小時內，約有80％之量排出
        ，24小時後，約有90％排出，72小時後仍有微量排出，
        依個人體質不同排出時間亦有差異，尤其抗藥性強者，
        其於吸食後120小時內所採之尿液，仍有可能檢驗出等
        語，業經行政院衛生署藥物食品檢驗局81年2月8日81藥
        檢壹字第1156號函、憲兵司令部80 年3月25日80年鑑驗
        字0999號函載明明確。是依上述說明，佐以被告上揭尿
        液檢驗報告，被告自白於上開時間，有施用第1級毒品
        海洛因1次等語，自核與上揭事證相符。
　　　3.再者施用第1、2級毒品為犯罪行為，毒品危害防制條例
  　　　第10條定有處罰明文。故施用第1、2級毒品者，依上開
    　　規定本應科以刑罰。惟基於刑事政策，對合於一定條件
      　之施用者，則依同條例第20條、第23條之規定，施以觀
        察、勒戒及強制戒治之保安處分。毒品危害防制條例於
        92年7月9日修正公布，自93年1月9日施行，其中第20條
        、第23條將施用毒品之刑事處遇程序，區分為「初犯」
        及「5 年內再犯」、「5年後再犯」。依其立法理由之
        說明：「初犯」，經觀察、勒戒或強制戒治後，應為不
        起訴處分或不付審理之裁定；經觀察、勒戒或強制戒治
        執行完畢釋放後，「5年內再犯」者，因其再犯率甚高
        ，原實施之觀察、勒戒及強制戒治既已無法收其實效，
        爰依法追訴或裁定交付審理。至於經觀察、勒戒或強制
        戒治執行完畢釋放後，「5年後再犯」者，前所實施之
        觀察、勒戒或強制戒治已足以遮斷其施用毒品之毒癮，
        為期自新及協助其斷除毒癮，仍適用「初犯」規定，先
        經觀察、勒戒或強制戒治之程序。從而依修正後之規定
        ，僅限於「初犯」及「5年後再犯」2種情形，始應先經
        觀察、勒戒或強制戒治程序。倘被告於5年內已再犯，
      　經依法追訴處罰，縱其第3次（或第3次以上）再度施用
        毒品之時間，在初犯經觀察、勒戒或強制戒治執行完畢
        釋放5年以後，已不合於「5年後再犯」之規定，且因已
        於「5 年內再犯」，顯見其再犯率甚高，原實施觀察、
        勒戒或強制戒治，已無法收其實效，即應依該條例第10
        條處罰（最高法院95年度第7次刑事庭會議決議要旨參
        照）。經查：被告前曾於87年間，因施用毒品案件，經
      　同上法院以87年度毒聲字第13號裁定送勒戒處所觀察、
        勒戒後，認有繼續施用毒品之傾向，經同上法院以87年
        度毒聲字第13號裁定令入戒治處所施以強制戒治，經抗
        告由本院以87年度毒抗字第472號裁定駁回抗告確定，
        執行強制戒治後，復經同上法院以87年度毒聲字第2002
        號裁定停止戒治，期間付保護管束，後再因違反保護管
        束情節重大，經同上法院以88年度毒聲字第2820號裁定
        撤銷停止戒治令入戒治處所施以強制戒治，於89年6月3
        日強制戒治執行完畢釋放，由臺灣彰化地方法院檢察署
        檢察官於92年2月10日以92年度戒毒偵字第97、98號為
        不起訴處分確定。於上揭強制戒治執行完畢釋放後5年
        內之92年間，再因施用毒品案件，經同上法院以92年度
        毒聲字第1273號裁定令入戒治處所施以強制戒治，惟於
        93年1月9日施行之新修正毒品危害防制條例第35條第1
        項規定，強制戒治中之案件，適用修正後之規定，該強
        制戒治另由臺灣彰化地方法院檢察署檢察官以92年度戒
        執2字第458號法律修正行政報結，未繼續執行強制戒治
        ，且提起公訴，經同上法院於92年7月30日以92年度訴
        字第885號刑事判決分別判處有期徒刑9月、3月，定應
        執行刑有期徒刑10月，並於92年8月14日確定等事實部
        分，有臺灣高等法院被告全國前案紀錄表、臺灣彰化地
        方法院檢察署刑案資料查註紀錄表各1件附卷可參。被
        告前既曾因施用毒品案件，經強制戒治後，於上開強制
        戒治執行完畢釋放，暨犯施用毒品罪，經法院判處罪刑
        確定，5年內，於上開犯罪事實欄所載之時間，再度施
        用第1級毒品海洛因之犯行，即非屬毒品危害防制條例
        第20條第3項所定「5年後再犯」之情形，檢察官逕行起
        訴，要無不合。依前開說明，本案被告上開所為，係於
      　上揭強制戒治執行完畢釋放，及再犯施用毒品罪，且經
        法院判處罪刑確定，5年內，再度犯毒品危害防制條例
        第10條第1項施用第1級毒品罪，自應依法予以論科。是
        本案事證明確，被告上開犯行，堪為認定。
三、按海洛因為毒品危害防制條例第2條第2項第1款所明定之第1
    級毒品。故核被告所為，係犯同條例第10條第1項之施用第1
    級毒品罪，被告持有第1級毒品進而施用，持有之低度行為
    為嗣後施用之高度行為所吸收，不另論持有毒品之罪。次查
    被告前曾於92年間，因違反毒品危害防制條例案件，經臺灣
    彰化地方法院於92年7月30日以92年度訴字第885號刑事判決
    分別判處有期徒刑9月、3月，定應執行刑有期徒刑10月，於
    92年8月14日確定；又於92年間，因竊盜、收受贓物案件，
    經同上法院於於92年8月13日以92年度易字第919號刑事判決
    分別判處有期徒刑1年4月、2月，定應執行刑有期徒刑1年4
    月，於92年9月15日確定，上揭4罪經聲請法院裁定應執行有
    期徒刑2年1月確定，於93年1月9日入監執行，於94年12月31
    日因縮刑期滿執行完畢（指揮書執行完畢日期為95年1月16
    日，羈押折抵23日，累進縮刑16日）之事實，有臺灣高等法
    院被告前案紀錄表、臺灣彰化地方法院檢察署刑案資料查註
    紀錄表各1件存卷可考，其於有期徒刑之執行完畢，5年之內
    ，故意再犯本案有期徒刑以上之罪，為累犯，應依刑法第47
    條第1項之規定加重其刑。爰審酌被告前已有施用毒品經施
    以觀察、勒戒、暨判處有期徒刑之紀錄，再犯本件施用毒品
    罪，顯見上開施以觀察、勒戒，暨科處有期徒刑之判決，仍
    未能使其斷除毒癮，被告亦顯見無戒除毒品之信念，無視於
    國家機關對於毒品之禁絕，惡性非輕，惟念其於犯後坦承犯
    行，態度良好，尚知所悔誤等一切情狀，量處有期徒刑9月
    ，資以懲儆。次查，中華民國96年罪犯減刑條例已於96年6
    月15日由立法院三讀通過，經總統於96年7月4日以華總一義
    字第09600083761號令公告至96年7月16日生效施行，本件被
    告犯罪係於該減刑條例規定96年4月24日減刑基準日前所犯
    ，合於該減刑條例之第2條第1項第3款所列減刑規定，爰減
    輕其刑為有期徒刑4月15日，並諭知易科罰金之折算標準。
四、原審法院以被告前揭施用第1級毒品犯行，事證明確，應予
  　論科，固非無見。惟查：本件被告於行為後，中華民國96年
    罪犯減刑條例已經公布施行，本犯罪合於該減刑條例第2條
    第1項第3款所列減刑規定，依法應予以減輕，原審未及審酌
    ，容有未洽。檢察官上訴意旨略以：本件被告施用第1級毒
    品海洛因之多次犯行，為集合犯，法律評價上應屬包括一罪
    。被告於本件第用第1級毒品後，續於96年5月16日中午12時
    ，在彰化縣花壇鄉○○路某處、96年5月20日下午19時許、
    96年6月10日下午15時，在彰化縣花壇鄉○○路○○道路旁
    、96年5月31日下午20時許，在彰化縣花壇鄉○○村○○街
    某號處、96年6月14日下午15時，在彰化縣花壇鄉「延長宮
    」之廁所內，各施用第1級毒品海洛因1次，該多次施用第1
    級毒品犯行，與本案之犯行間，有集合犯包括一罪之關係，
    應為本案起訴效力所及，原審未及審酌，顯有未洽，請求撤
    銷原判決等語。惟按：刑法第56條連續犯之規定業於94年2
    月2日修正公布刪除，並於95年7月1日施行，而依新法對於
    上開反覆實施犯罪模式之對應處置，除合於「接續犯」或「
    包括一罪」之情形外，則僅能依數罪併罰之規定個別處斷，
    又依最高法院86年臺上字第3295號判例意旨，數行為於同時
    同地或密切接近之時地實施，侵害同一之法益，各行為之獨
    立性極為薄弱，依一般社會健全觀念，在時間差距上，難以
    強行分開，在刑法評價上，以視為數個舉動之接續施行，合
    為包括之1行為予以評價，較為合理，方屬接續犯之範疇，
    足見「接續犯」之成立，係以時、空密接性為前提要件，即
    透過對於同一法益之同種類侵害行為繼續不間斷之實行，業
    已稀釋個別行為之獨立性，致使刑法評價時將之視為單一、
    整體之犯罪行為，以符合社會一般人對於行為概念之認知，
    並與行為人之犯罪目的相互結合；至於學理上「包括一罪」
    概念中，與施用毒品之犯罪型態較有關聯者，應屬「集合犯
    」之態樣，此即依一般社會通念，特定犯罪行為具有反覆實
    施之特性，立法者於制定刑罰法律之初，亦已認知該種行為
    類型之反覆性，而有意藉由法條中客觀構成要件之行為要素
    ，涵括上開具有反覆實施特性之數個犯罪行為，仍僅接受一
    次刑法之評價為已足；然施用毒品犯罪，或為零星偶一之施
    用，是自難認立法者於制定刑罰法律之初，已認知該種行為
    類型之反覆性，且有意藉由法條中客觀構成要件之行為要素
    ，涵括上開具有反覆實施特性之數個犯罪行為。基上，多次
    施用毒品犯罪之行為，當無論以「集合犯」之餘地，此時則
    應回歸一般刑法上行為單、複數之認定，而予論罪科刑，較
    稱妥適。本件觀諸上訴意旨所指被告施用海洛因之犯行，距
    原起訴之犯罪時間即96年2月2日下午19時許、與移送併辦之
    96年5月16日中午12時、96年5月20日下午19時許、96年6月
    10日下午15時、96年5月31日下午20時許、96年6月14日下午
    15時，均逾近3月以上，該等犯行與經起訴論罪部分之犯行
    間，明顯可分而具有獨立性，核與上揭最高法院86年臺上字
    第3295號判例所稱「數行為於同時同地或密切接近之時地實
    施」之特性並不相符，已難認合於「接續犯」之前提要件，
    且亦不能依「集合犯」逕將被告上開施用海洛因之犯行論以
    「包括一罪」。故檢察官上訴意旨請予併辦之被告所為，既
    應依新法處斷，而其該次施用海洛因之犯行亦應評價為獨立
    行為，自當論以數罪而分論處罰，本件上訴為無理由，移送
    併辦部分（指同署96年度毒偵字第3424、3554、3585號、96
    年度毒偵字第3638號、96年度毒偵字第3344號案件部分），
    本院無從併予審究，應退由檢察官另行處理。是檢察官前開
    上訴理由，雖無可採，然原審判決既有上揭未及審酌之處，
    自應由本院將原審判決予以撤銷，另為適當之判決。
據上論斷，應依刑事訴訟法第369條第1項前段、第364條、第299
條第1項前段，毒品危害防制條例第10條第1項、第18條第1項前
段，刑法第11條前段、第47條第1項、第41條第1項前段，刑法施
行法第1條之1，中華民國96年罪犯減刑條例第2條第1項第3款、
第7條、第9條，判決如主文。
本案經檢察官甲○○到庭執行職務。
中　　華　　民　　國　　96　　年　　9 　　月　　27　　日
        　　刑事第三庭    審判長法　官  王  增  瑜
　　　　　　　　　　　　　　    法　官  蔡  紹  良
　　　　　　　　　　　　　　　  法　官  梁  堯  銘
上列正本證明與原本無異。
如不服本判決應於收受送達後十日內向本院提出上訴狀，其未敘
述上訴之理由者並得於提起上訴後十日內向本院補提理由書（均
須按他造當事人之人數附繕本）。
                                書記官  陳  麗  玉
中　　華　　民　　國　　96　　年　　9 　　月　　27　　日
